【裁判字號】    89,台上,6902
【裁判日期】    891116
【裁判案由】    業務過失致人於死
【裁判全文】
最高法院刑事判決                              八十九年度台上字第六九○二號
    上訴人  乙○○
    被  告  甲○○
右上訴人因自訴被告業務過失致人於死案件，不服台灣高等法院台南分院中華民國八
十七年五月二十日第二審更審判決（八十七年度上更(一)字第九五號，自訴案號：台灣
台南地方法院八十五年度自字第七八號），提起上訴，本院判決如左：
    主  文
原判決撤銷，發回台灣高等法院台南分院。
    理  由
本件原判決以上訴人乙○○於第一審自訴意旨略稱：被告甲○○係台南市韓內兒科診
所韓良誠僱用之醫師，民國八十二年六月二十八日晚，上訴人之父親周憔旺身體輕微
發燒不適，前往韓內兒科診所求治，經被告診察後，令由護士施打針藥並點滴一瓶後
，周憔旺眼眶紅腫，隨即口吐白沫致昏迷不醒狀態，時韓良誠見事態嚴重，請同業吳
國樑醫師洽商，並促上訴人之母將病患轉診國立成功大學醫學院附設醫院（下稱成大
醫院），為上訴人之母所拒，仍在該診所急救，經急救一段時間後，周憔旺雖回復清
醒，但仍呈現神智不覺狀態。翌日再經被告施以胸部及頭部Ｘ光探視攝照，韓良誠面
告上訴人及家屬其判斷為：呈現肺炎及腦膜炎症狀，並囑以必需使用呼吸器及腦部斷
層攝影，宜轉送成大醫院繼續治療，延至同年月三十日下午轉送至台南市立醫院，住
院將近八十天，待其病情稍穩，認已不再劇變但仍臥病床，經主治醫師認可，始於八
十二年九月十七日辦理出院，此種狀態拖至八十三年二月十二日下午三時十五分死亡
。而據台南市立醫院出具之死亡證明書記載：直接死因為心肺衰竭，先行原因係腦中
風，此與八十二年九月二十一日診斷證明書上病名小腦出血，及台南市醫事審議委員
會會議紀錄提案三所為決議：(1)陳情所提發燒係顱內出血先期徵兆等旨，相互參酌，
被告對周憔旺之初診顯有施藥錯誤或用量失當，致先有顱內出血之先期徵兆隨即小腦
出血，因而死亡。因認被告涉犯刑法第二百七十六條第二項之業務上過失致人於死罪
嫌云云。經審理結果，查無積極證據證明被告犯罪，因而維持第一審諭知被告無罪之
判決，駁回上訴人在第二審之上訴，固非無見。
惟按證據已調查而其內容未明瞭者，即與未經調查無異，如遽行判決，仍屬應於審判
期日調查之證據未予調查。原判決依行政院衛生署醫事審議委員會編號第八五○九四
號鑑定書鑑定意見謂：周憔旺接受退燒藥物、抗生素及點滴等治療，雖發生眼瞼紅腫
等過敏反應，但並無血壓、心跳之異常變化等類似「過敏性休克現象」，因此對於已
存在之小腦出血病變之病程，應無影響等情，認定所謂藥物過敏，對於周憔旺之小腦
出血病程無何影響，為其無罪判決理由之一（見原判決理由四之(1)）。然上訴人一再
主張被告未對周憔旺作詳盡檢查，即一次解熱，造成其口吐白沫，昏迷不醒，認被告
有用藥錯誤或過量之過失，導致周憔旺日後死亡，而被告對於周憔旺當時用藥後口吐
白沫，昏迷不醒等情況，未記載於病歷表，行政院衛生署醫事審議委員會依據被告所
提出之登載不實之病歷表所完成之鑑定意見，有所偏差，不足採信，並於原法院前審
聲請傳訊證人韓良誠、吳國樑等人證明此事（見上訴卷第五十三頁）。因上訴人所主
張之當時周憔旺有口吐白沫、昏迷不醒之現象，如果屬實，是否即係前揭鑑定意見所
謂之「過敏性休克現象」，如是，則被告在使用藥物上苟有過失，致使周憔旺發生過
敏性休克現象，此項過失與周憔旺之死亡是否有因果關係，即非全無疑義，而待究明
。本院前次發回意旨，業經指明有傳訊韓良誠、吳國樑等證人，查明上情之必要。經
查：(一)原審雖傳喚證人韓良誠到庭應訊，然韓良誠於原審係證稱：「Ｘ光照射，如果
是休克狀態，患者應該是躺著照射。如果沒有休克狀態患者是站著照射」等語，非謂
上訴人之父周憔旺係於清醒時以立姿接受Ｘ光照射；而上訴人則稱：「Ｘ光照射是我
們兄弟扶著父親照射的」云云（見上更(一)卷第四十九頁）。是周憔旺於韓內兒科診所
接受Ｘ光照射時，是否尚呈休克昏迷狀態，而由上訴人兄弟撐持照射，顯然仍欠明瞭
，自應傳訊當時實施照射之醫技人員或依卷附Ｘ光片加以究明。原判決未予詳察審認
，即依韓良誠前開證言，認為不能證明周憔旺有昏迷不醒之證據，而為有利於被告之
論斷（見原判決第六頁），難謂已符採證法則。(二)上訴人聲請傳喚之證人吳國樑雖於
原審具狀陳稱：因腎衰、視網膜病變，無法自由行動，聲請准予拒絕到庭作證云云（
見上更(一)卷第二十八頁），然證人罹患疾病無法自由行動，並非刑事訴訟法第一百八
十條第一項所列得拒絕證言之法定理由。而證人吳國樑有傳訊之必要，業如上述，則
其縱因疾病有不能到場之正當理由，法院亦可依刑事訴訟法第一百七十七條之規定，
就其所在訊問之。原審遽依該證人之聲請而不予訊問，併有應於審判期日調查之證據
而未予調查之違背法令。上訴意旨指摘原判決不當，非無理由，應認仍有發回更審之
原因。
據上論結，應依刑事訴訟法第三百九十七條、第四百零一條，判決如主文。
中      華      民      國    八十九    年     十一     月     十六     日
                              最高法院刑事第十二庭
                                  審判長法官  林  增  福
                                        法官  劉  敬  一
                                        法官  楊  商  江
                                        法官  邵  燕  玲
                                        法官  吳  昆  仁
      右正本證明與原本無異
                                              書  記  官
中      華      民      國    八十九    年     十一     月    二十二    日


司法院資訊處製作；財團法人民間司法改革基金會備份。
